臺灣雲林地方法院刑事裁定　　　　　　　 95年度聲判字第7號
聲　請　人　甲○○
代　理　人　吳炳輝律師
被　　　告　乙○○
　　　　　　丙○○
上列聲請人因被告等竊佔案件，不服臺灣高等法院臺南分院檢察
署檢察長中華民國95年8 月25日95年度上聲議字第695 號駁回再
議之處分（原不起訴處分案號：臺灣雲林地方法院檢察署95年度
偵字第3259號），聲請交付審判，本院裁定如下：
    主  文
聲請駁回。
    理  由
一、按告訴人不服上級法院檢察署檢察長或檢察總長認再議為無
    理由而駁回之處分者，得於接受處分書後10日內委任律師提
    出理由狀，向該管第一審法院聲請交付審判；法院認為交付
    審判之聲請不合法或無理由者，應駁回之，刑事訴訟法第25
    8 條之1 第1 項、第258 條之3 第2 項前段，分別定有明文
    。
二、本件聲請人即告訴人甲○○以被告乙○○、丙○○2 人涉犯
    刑法竊佔罪嫌，向臺灣雲林地方法院檢察署檢察官提出告訴
    ，經該署檢察官為不起訴處分後，聲請人不服聲請再議，復
    經臺灣高等法院臺南分院檢察署檢察長以再議無理由予以駁
    回，聲請人於民國95年9 月1 日收受臺灣高等法院臺南分院
    檢察署處分書後，委任律師為代理人，於同年9 月7 日向本
    院聲請交付審判，加計其個人之在途期間後，未逾法定不變
    期間，是本件聲請程序合於上開條文之規定，先予敘明。
三、聲請交付審判意旨略以：
  (一)95年度偵字第3259號不起訴處分略以聲請人所有雲林縣元長
    鄉○○段1583地號土地，地目為「道」，使用類別為「交通
    用地」，而該土地實際上與100 號縣道相毗鄰供作道路通行
    使用，亦經臺灣雲林地方法院94年簡上字第49號排除侵害事
    件履勘現場查明屬實。然並不實在：
    1.聲請人所有之上開土地固編定為「道」，但實際並未供作
      道路使用，而為聲請人個人栽植作物之用。
    2.被告乙○○曾於86年7 月間在上開土地鋪設水泥供其個人
      出入，曾為臺灣雲林地方法院以86年度易字第1509號判處
      罪刑確定，該判決所認定被告乙○○擅自以和平方法鋪設
      水泥，供其出入以達竊佔系爭土地之目的，足見當時系爭
      土地並未鋪設柏油瀝青，而係一般農地栽種。而被告乙○
      ○竊佔以供其一人通行而舖設水泥，此由其所住「元長鄉
      ○○村○○路22號房屋」無權佔用聲請人上開部分土地可
      得證明係其個人使用，並非一般不特定公眾使用。且依被
      告乙○○所有房屋位置佔用聲請人系爭土地，亦經法院確
      認被告對於系爭土地通行權不存在，益證被告乙○○亦承
      認系爭土地並非道路使用。
    3.被告乙○○未經雲林縣政府及元長鄉公所同意未撥付任何
      經費之情況，私下花錢舖設柏油瀝青，公然囂張行徑無法
      無天。另被告丙○○為潭東村長，系爭土地並非其管轄服
      務之區域，竟與被告乙○○共謀將聲請人系爭土地舖設柏
      油瀝青，致聲請人無法使用，以遂其據為所有供其房屋出
      入之用，竊佔犯意已昭然明甚。
  (二)原不起訴處分及駁回再議理由認為系爭土地多年來均供不特
    定人通行而有公用地役關係存在，難謂有竊佔云云，惟查：
    1.「現有巷道」與「既成巷道」為不同之概念及意涵，攸關
      有無公用地役關係存在與否。雲林縣政府及元長鄉公所並
      未將聲請人系爭土地列入8 米線道內，此由臺灣雲林地方
      法院86年度易字第1509號認定被告竊佔之犯嫌成立可資佐
      證；而即使地目為「道」，不屬於辦理廢道之業務範疇，
      亦非既成巷道，雲林縣政府亦從未將系爭土地列為既成巷
      道，何來如不起訴處分書所載之供不特定人通行，且其不
      特定人為何，並未具體敘明。而被告乙○○竊佔系爭土地
      供自己在使用，可由乙○○之門牌及戶籍登記坐落在系爭
      土地可知，僅有其1 戶在使用，並非供不特定人在使用。
    2.再依雲林縣建築管理自治條例第4 條現有公用地役道路之
      情形為：(1)供公眾通行，具有公用地役關係之巷道。(2)私
      設通路經土地所有權人出具供公眾通行同意或捐獻土地為
      道路使用，經依法完成土地移轉登記手續者。(3)本法73年
      11月7 日修正公布前，曾指定建築線之現有巷道，經本府
      認定無礙公共安全、公共衛生、公共交通及市容觀瞻者。
      前項第1 款所稱公眾通行之巷道，應由主管機關就其寬度
      、使用性質、使用期間、通行情形及公益上需要認定之。
      由此顯見本案雲林縣政府就系爭土地並未認定有公用地役
      關係存在，不起訴處分未依上開標準條件認定，顯有違誤
      。
    3.大法官會議釋字第400 號解釋，就地目編定為「道」之土
      地，若實際並未供不特定人使用，僅供少數人使用，即使
      戶政單位編有門牌，亦不能認定有公用地役關係存在。足
      見不起訴處分書囿於地目之編定及民事判決事實之認定，
      與刑法認定事實不受民事判決拘束之效力有所違誤。故應
      就本案是否供不特定多數人使用之公用地役關係，及被告
      有無舖設柏油瀝青之資格及花費來源予以查證明確，以資
      證明被告之犯意，而非徒憑其個人之詞，率爾認定。
四、本件聲請人等雖以前揭理由認被告乙○○、丙○○2 人涉犯
    竊佔罪嫌，而向本院聲請交付審判。惟按犯罪事實應依證據
    認定之，無證據不得認定犯罪事實，刑事訴訟法第154 條第
    2 項定有明文；又告訴人之告訴，係以使被告受刑事訴追為
    目的，是其陳述是否與事實相符，仍應調查其他證據以資審
    認；而犯罪事實之認定，應憑證據，如未能發現相當證據，
    或證據不足以證明，自不能以推測或擬制之方法，以為裁判
    基礎；另認定不利於被告之事實，須依積極證據，苟積極證
    據不足為不利於被告事實之認定時，即應為有利於被告之認
    定，更不必有何有利之證據，最高法院52年臺上字第1300號
    、40年臺上字第86號及30年上字第816 號判例意旨足資參照
    。再者，刑事訴訟法第258 條之1 規定告訴人得向法院聲請
    交付審判，係新增對於「檢察官不起訴或緩起訴裁量權」制
    衡之一種外部監督機制，法院僅就檢察官所為不起訴或緩起
    訴之處分是否正確加以審查，以防止檢察機關濫權，依此立
    法精神，同法第258 條之3 第3 項規定法院審查聲請交付審
    判案件時「得為必要之調查」，其調查證據之範圍，自應以
    偵查中曾顯現之證據為限，不得就告訴人新提出之證據再為
    調查，亦不得蒐集偵查卷以外之證據，否則將與刑事訴訟法
    第260 條之再行起訴規定，混淆不清。是法院於審查交付審
    判之聲請有無理由時，除認為告訴人所指摘不利被告之事證
    未經檢察機關詳為調查或斟酌，或不起訴處分書所載理由違
    背經驗法則、論理法則或其他證據法則，否則，不宜率予裁
    定交付審判（法院辦理刑事訴訟案件應行注意事項第134 項
    參照）；且法院裁定交付審判，即如同檢察官提起公訴，使
    案件進入審判程序，是法院裁定交付審判之前提，必須偵查
    卷內所存證據已符合刑事訴訟法第251 條第1 項規定「足認
    被告有犯罪嫌疑」檢察官應提起公訴之情形，亦即該案件已
    跨越起訴門檻，若需再為起訴審查，則易生裁判矛盾並造成
    訴訟遲延。縱或法院對於檢察官所認定之基礎事實有不同判
    斷，但如案件仍須另行蒐證偵查始能判斷應否交付審判者，
    因交付審判審查制度並無如同再議救濟制度得為發回原檢察
    官續行偵查之設計，法院仍應依同法第258 條之3 第2 項前
    段規定，以聲請無理由裁定駁回。經查：
  (一)聲請人認檢察官未善盡調查責任，並聲請：1.就系爭土地是
    否供不特定多數人使用之公用地役關係加以調查。2.就被告
    丙○○鋪設柏油瀝青之資格及花費來源加以調查。然就聲請
    人所聲請之事項1.，原承辦檢察官已經調查明確（詳如下述
    ），別無再行重複調查之必要。至聲請人所聲請之事項2.，
    係請求法院蒐集偵查卷以外之證據，並非偵查中曾顯現之證
    據。依前開說明，法院為交付審判之審查不得為此超越偵查
    卷以外事證範圍之調查，故此部分之聲請調查證據，本院依
    法不得為之，應先敘明。
  (二)按所謂竊佔，係指違反土地所有人之意思而佔用他人之不動
    產，亦即事實上排除他人於不動產上之監督管領力，並進而
    移入自己之第三人持有支配之行為。次按私有土地，若實際
    上已供公眾通行數十年，成為道路，其土地所有權縱未為移
    轉登記，仍為私人所保留，其所有權之行使，仍應受限制，
    認為應已有公用地役權關係之存在，土地所有人不得違反供
    公眾通行之目的而為使用（參照臺灣高等法院73廳民一字第
    672 號座談會研究意見）。本件聲請人主張坐落雲林縣元長
    鄉○○段1583地號土地為其所有之事實，業據其提出土地登
    記謄本為證，並為被告2 人所不爭執，固可信為真實，惟系
    爭土地登記之地目為「道」，使用類別為「交通用地」，亦
    經原承辦檢察官於95年度偵字第3259號案件中查明，況該土
    地實際上與100 號縣道相毗鄰供作道路通行使用，亦經本院
    民事庭於審理94年簡上字第49號排除侵害事件時，履勘現場
    查明屬實，分別有不起訴處分書及民事判決書各1 紙附卷可
    稽。是聲請人空言指稱系爭土地係伊個人栽植作物之用，並
    非供作道路使用云云，顯屬無據。從而，依上開說明，私有
    土地既然實際已供作公眾通行數十年之道路使用，公法上應
    認為已有公用地役關係存在，其所有權之行使應受限制，土
    地所有人不得違反供公眾通行之目的而為使用，則聲請人即
    所有權人對系爭土地既已無從自由使用收益，即形成因公益
    而特別犧牲其財產上之利益，國家自應依法律之規定辦理徵
    收補償，惟既成道路之使用既係公法上之公用地役關係，其
    補償關係自屬公法上之權利義務，此公用地役關係存續時，
    於此公用目的範圍內，自無刑法上竊佔之問題。亦即聲請人
    所有系爭土地多年來均供不特定人通行使用，被告乙○○以
    通行目的使用系爭土地，因有公用地役關係之故，則尚難認
    有何竊佔之不法事實。另被告丙○○縱使於系爭土地上鋪設
    柏油，亦在便利公眾之通行，與系爭土地之使用目的並不違
    背，亦難認有何竊佔聲請人土地之不法意圖。
五、綜上所述，本件聲請人雖執首揭理由認被告乙○○、丙○○
    涉有竊佔罪嫌，而向本院聲請交付審判，惟原不起訴處分就
    聲請人於偵查中所提出之告訴理由及證據詳加斟酌後，認為
    被告等所為之辯稱尚堪採信，而以犯罪嫌疑不足為不起訴處
    分，聲請人提起再議，經臺灣高等法院臺南分院檢察署檢察
    長詳述法律上之理由予以指駁，本院認前開不起訴處分及駁
    回再議處分書，均已就聲請人所指予以調查說明，對照卷內
    資料，並無不合，其所載證據取捨及事實認定之理由，並無
    違背經驗法則與論理法則之情事，復查無其他積極證據可資
    證明被告等有何聲請人所指之犯行，聲請交付審判意旨猶執
    前詞，徒以公用地役權之法律關係糾紛認定被告乙○○、丙
    ○○涉有刑責，自仍未達於起訴之門檻甚明，本件交付審判
    之聲請為無理由，應予駁回。
六、依刑事訴訟法第258條之3 第2 項，裁定如主文。
中　　華　　民　　國　　96　　年　　1 　　月　　11　　日
                  刑事第三庭    審判長法  官  劉國賓
                                      法  官  王素珍
                                      法  官  廖淑華
以上正本證明與原本無異。
不得抗告
                                      書記官  張菀純
中　　華　　民　　國　　96　　年　　1 　　月　　11　　日
